【裁判字號】    89,易,1498
【裁判日期】    890619
【裁判案由】    詐欺
【裁判全文】
臺灣臺中地方法院刑事判決                        八十九年度易字第一四九八號
    公  訴  人  臺灣臺中地方法院檢察署檢察官
    被      告  甲○○
右列被告因詐欺等案件，經檢察官提起公訴 (八十九年度偵字第四六七六號)，本院
判決如左：
    主  文
甲○○意圖為自己不法之所有，以詐術使人將本人之物交付，處有期徒刑貳月，緩刑
參年。
    事  實
一、甲○○為坐落於台中市○區○○路一段三一九號「文心大三元白金特區」大廈 (
    九樓之二九號)所有權人之一，該大廈於八十八年九月二十一日集集大地震（下
    稱九二一震災）後經鑑定為全倒建物，因政府鑑於九二一震災受災戶房屋倒塌亟
    需慰助，核定九二一震災前居住於倒塌房屋之住戶，住屋全倒者每戶發給慰助金
    新台幣（下同）二十萬元，住屋半倒者每戶十萬元，內政部旋於八十八年九月三
    十日以台（八八）內社字第八八八五四六號函及八十八年十月一日以台（八八）
    內社字第八八八二三三九號函，確定房屋倒塌慰助金發給對象係以災前戶籍登記
    為準，且以實際居住於受災屋之現有住戶，由戶長或現住人具領，未居住於受災
    毀損住屋者，不予發給；至如未設籍而有實際住居之事實者，得以切結書由村里
    長認定後申領；甲○○明知並未於前揭房屋設籍，該處僅作為休息之處所，並未
    實際居住右揭毀損住屋，並非房屋倒塌慰助金發給對象，竟意圖為自己不法之所
    有，書立不實之切結書，諉稱九二一震災前居住於前開毀損住屋，向台中市南區
    樹義里里里長申請在九二一震災現住戶切結證明書 (所有權人用)上蓋用里辦公
    處章，會同其他文件持之向台中市南區區公所申領慰助金，區公所之承辦人員陷
    於錯誤，而發放房屋倒塌慰助金二十萬元予甲○○，足生損害於政府。嗣經法務
    部調查局台中市調查站調取甲○○並未在右揭房屋使用水電資料，因而查悉上情
    。
二、案經法務部調查局台中市調查站報請臺灣台中地方法院檢察署檢察官偵查起訴。
    理  由
一、訊據被告甲○○，對於書立上開切結書使公務員陷於錯誤，進而領得房屋全倒倒
    塌慰助金二十萬元之事實，固不否認，惟堅決否認有何施用詐術詐取房屋全倒慰
    助金之犯意，辯稱：該處確係渠工作之餘唯一之休憩處所，符合實際住居之事實
    云云。經查：
(一)右開犯罪事實，除被告所不否認者外，復有台中市南區區公所八十九年二月十一
    日八九公所民字第一四九一號函、被告八十九年二月二十九日說明書、台灣省自
    來水公司用戶住址一覽表 (含使用度數)、九二一震災半倒戶慰助金印領清冊、
    台灣電力公司電費基本資料、九二一震災房屋全倒（半倒）慰助金具領切結書、
    九二一震災現住戶切結書（所有權人用）、切結書、建物拆除同意書（全倒戶）
    、戶籍謄本、建物謄本、聲請切結書、九二一震災請領領據各乙紙（均為影本）
    附卷可稽。
(二)證人即被告同事黃銘祥於偵查中具結指稱，伊與被告均係受僱於台北市之新貴珠
    寶公司之員工，二人搭檔配合公司之檔期在全省各地作銷售業務，一星期至少有
    五天時間居住在外等情在卷。且被告戶籍設在台北市○○市○○路二六三之三號
    八樓，其公司位於台北市，平時工作又係全省到處展示珠寶，小孩交由其住居於
    台北縣三重市之母親照顧，其於每週五日固定檔期外，僅餘二日，按諸母子情深
    及渠業已離婚之事實，渠於休息時間如非在子女身邊，當在台北縣新店市設籍地
    點，否則其南北奔波於台中、台北間，非正常人休息應有之作法，按諸其於偵查
    中供稱，其餘二天時間，有時間就回台中一下，有時仍留在公司，顯見文心大三
    元僅係其有空時偶爾之休息處所，而無實際住居之事實。
(二)被告辯稱其於工作之餘休憩場所為文心大三元大樓九樓之二九號，惟其如有實際
    住居之事實，正常狀況下必須使用水、電，其水、電之流動度數不可能於九二一
    大地震前六個月內使用之流動度數均為零，被告於公訴人訊問時，直承在該大樓
    「逗留時間很短，均未上廁所」，與一般人實際住居處所，必定有過夜、上廁所
    等日常生活作息有所違背，尚難僅以「逗留時間很短，均未上廁所」作為其有實
    際居住之事實，僅足以作為渠有回去探望之證明。
(三)證人乙○○即在九二一震災現住戶切結證明書 (所有權人用)上證明被告住居於
    同棟大樓之住戶，具結證稱伊住於同棟大樓期間，曾見過被告一、二次，係於白
    天時在大樓院子之電梯見到，會出證明係因管理員分發表格填寫，伊見被告有所
    有權狀，故為被告證明，另大樓住戶持土地、建物權狀及管理委員會蓋章，表格
    交給里長蓋章，管理委員會係依權狀收集後集中蓋，僅作形式審查，不知是否實
    際住居該處；證人丙○○即在九二一震災現住戶切結證明書 (所有權人用)上證
    明之台中市南區樹義里里長亦到庭結證指稱，伊係審查管理委員會統籌送過來申
    請慰助金所需資料是否齊全，加上管理委員會蓋章，即予以蓋用里辦公處章，未
    詢問過申請人本人及證明之鄰人等語，亦為被告直承不諱。證人丙○○及乙○○
    既僅作形式審查是否有不動產權狀、管理委員會是否蓋章及見過一、二次面，尚
    不足以證明被告確有實際住居於「文心大三元白金特區」大樓之事實。
(四)被告雖稱，渠於申請慰助金時，曾請教過區公所人員，區公所人員告知可以，但
    渠並未告知其未使用水、電之事員，又無法指出係何人告知，本院無從僅以被告
    單方供述，認其為被告無犯罪故意之有利反證。況九二一大地震後，新聞媒體對
    於申請慰助金之要件「實際居住之事實」，曾有相當長期間為媒體討論之焦點，
    被告所有「文心大三元白金特區」之建物既已倒塌，對於該要件必會特別投以關
    注，就要件內容應有所認知，其辯稱並無使公務員登載不實進而行使詐欺騙得二
    十萬元慰助金之犯意，尚無足採。
(五)綜上所述，被告使公務員登載不實進而行使詐欺取財之事實，罪證已臻明確，犯
    行堪以認定，應予依法論科。
二、核被告甲○○領取慰助金之行為，係犯刑法第三百三十九條第一項之詐欺取財罪
    。爰審酌被告之品行良好、為彌補房屋全倒損失出此下策、趁政府機關緊急救助
    災民不及詳為審查之際為之、使政府受有二十萬元之損失及犯後偵查中態度不佳
    、審理中表明知所認錯暨業已繳回區公所二十萬元等一切情狀，量處如主文所示
    之刑。末查被告前未曾受有期徒刑以上刑之宣告，有台灣台中地方法院檢察署刑
    案資料查註紀錄表在卷可按，被告坦承犯行，深具悔意，其經此教訓，當知警惕
    而無再犯之虞，本院綜核各情，所宣告之刑，認以暫不執行為適當，併予宣告緩
    刑三年，以啟自新。
三、公訴意旨另以：被告甲○○為領取慰助金，向承辦之公務員即臺中市北區建成里
    里長丙○○佯稱：伊於八十八年九月二十一日地震時，確實居住於臺中市○區○
    ○路一段三一九號九樓之廿九，明知為不實之事項，使公務員丙○○登載於職務
    上製作之證明書，並持以向臺中市南區區公所請領慰助金，因認被告涉有刑法第
    二百十六條、第二百十四條行使使公務員登載不實文書之罪嫌云云。
四、按刑法第二百十四條所謂使公務員登載不實事項於公文書罪，須一經他人之聲明
    或申報，公務員即有登載之義務，並依其所為之聲明或申報予以登載，而屬不實
    之事項者，始足構成，若其所為聲明或申報，公務員尚須為實質之審查，以判斷
    其真實與否，始得為一定之記載者，即非本罪所稱之使公務員登載不實，最高法
    院七十三年度台上字第一七一０號著有判例可參。公訴人認被告涉犯刑法第二百
    十六條、第二百十四條行使使公務員登載不實文書之罪嫌，無非以被告明知其未
    居住於災區房屋，卻使里長丙○○填載伊確有住在該屋之證明書，並持向區公所
    請領慰助金為主要論據。然訊之被告，固承認有向里長申請出具證明書並持以請
    領慰助金之事實，惟堅詞否認有故意使里長登載不實之故意，辯稱：伊申請證明
    文件時，係管理委員會收集大樓全體所有權人相關資料後蓋用管理委員會章，送
    請里長即證人丙○○統一於九二一震災現住戶切結證明書 (所有權人用)上加蓋
    里辦公處章後，里長再送至南區區公所申請慰助金，伊無使公務員登載不實之犯
    意等語。經查，有關九二一大地震受災區住屋全倒、半倒慰助金之發放對象除有
    設籍且實際居住於受災毀損住屋者外，對於未設籍而有實際居住之事實者，得以
    切結書由村、里長「認定」後申領，各村里幹事應於完成查報後送鄉（鎮、市、
    區）公所「核定」辦理乙節，有卷附之內政部八十八年十月二日台（８８）內社
    字第八八八二三三九號函、八十八年九月三十日台（８８）內社字第八八八五四
    六五號函可考，足徵慰助金核發之承辦人員，就申請人之請領相關文件有實質審
    查認定之權責，並就申請案做出准駁之決定，準此，被告向承辦人員申請慰助金
    ，並非一經其申報，該承辦公務員即有登載之義務，今被告是否符合內政部前揭
    函示所謂「實際居住」之要件，既屬承辦機關認定之權責範圍，則行政機關就該
    項給付行政事項之行政裁量權之行使，自不受被告明知申請事實為偽之影響。揆
    諸前揭判例意旨，認被告所為顯與刑法第二百十六條、第二百十四條行使使公務
    員登載不實文書之構成要件不合。此外，復查無其他積極證據可證被告有公訴人
    所指此部分之犯行，惟公訴意旨認此部分犯行與前揭起訴並經本院認定有罪部分
    有方法結果之牽連犯關係，屬裁判上之一罪，乃不另為無罪之諭知。
據上論斷，應依刑事訴訟法第二百九十九條第一項前段，刑法第三百三十九條第一項
、第七十四條第一款，罰金罰鍰提高標準條例第一條前段，判決如主文。
中      華      民      國      八十九      年      六    月    十九    日
                                  臺灣臺中地方法院刑事第四庭
                                    法  官  陳  學  德
右正本證明與原本無異。
如不服本判決，應於判決送達後十日內向本院提出上訴狀，上訴於臺灣高等法院臺中
分院( 須附繕本 )。
                                    書記官
中      華      民      國      八十九      年      六    月    二十    日
附錄：論罪科刑法條
刑法第三百三十九條第一項
意圖為自己或第三人不法之所有，以詐術使人將本人或第三人之物交付者，處五年以
下有期徒刑、拘役或科或併科一千元以下罰金。


司法院資訊處製作；財團法人民間司法改革基金會備份。
